臺北高等行政法院判決　　　　　　　　　　　　　　　九十年度簡字第七九三六號
　　原　　　告　甲○○
　　　　　　　　乙○○
　　　　　　　　丙○○
　　被　　　告　台北市政府社會局設台北市市○路一號
　　代　表　人　陳皎眉（局長）
　　訴訟代理人　己○○
　　　　　　　　丁○○
　　　　　　　　戊○○
右當事人間因身心障礙者保護法事件，原告不服臺北市政府中華民國九十年七月二十
六日府訴字第九○○八三三一五○○號、九十年十月十八日府訴字第九○一五九七九
二○○號、九十年十月十八日府訴字第九○一五九八○四○○號訴願決定，提起行政
訴訟。本院判決如左：
　　主  文
原告之訴駁回。
訴訟費用由原告負擔。
　　事  實
一、事實概要：緣臺北市政府警察局松山分局松山派出所於民國（下同）九十年四月
    二十六日二十三時十分臨檢臺北市○○○路○段二○六號二樓「真好民間療法所
    」營業場所，查獲該店負責人即原告甲○○僱用明眼女子原告乙○○及原告丙○
    ○於營業場所內分別為男客廖○○、劉○○從事明眼按摩，案經該分局以九十年
    四月三十日北市警松分行字第九○六一五四三八○○號函檢送偵訊（調查）筆錄
    影本等請被告查處。嗣經被告認原告等三人違反身心障礙者保護法第三十七條第
    一項規定，爰依同法第六十五條規定，以九十年五月四日以北市社三字第九○二
    三三六二一○○號處分書處負責人甲○○新台幣二萬元罰鍰、北市社三字第九○
    二三三六二一○一號處分書處行為人乙○○新台幣一萬元罰鍰及北市社三字第九
    ○二三三六二一○二號處分書處行為人丙○○新台幣一萬元罰鍰。原告等三人不
    服，分別提起訴願，皆遭決定駁回，遂提起本件行政訴訟。
二、兩造聲明：
　(一)原告聲明：訴願決定及原處分均應撤銷。
　(二)被告聲明：駁回原告之訴。
三、兩造之爭點：被告認原告等三人違反身心障礙者保護法第三十七條第一項規定，
            　　是否適法？
　(一)原告主張之理由：
　　1.按「為維護身心障礙者之合法權益及生活，保障其公平參與社會生活之機會，
　　　結合政府及民間資源，規劃並推行各項扶助及福利措施，特制定本法；本法未
　　　規定者，適用其他法律之規定。」身心障礙者保護法第一條定有明文。據此規
　　　定可知，本法之規定意在保障身心障礙者之工作機會。然就相關法令觀之，在
　　　國內除醫護人員及視障者外，要完全合法地取得為人按摩之資格，無異是緣木
　　　求魚。簡言之，某人欲請人為其從事按摩服務時，似僅有視障者及醫護人員可
　　　資選擇，此就不景氣之今日，是否更有「假平等」之譏，甚至違反憲法第十五
　　　條保障「人民」（非僅視障者）工作權之規定，原告等不敏，自不擬妄加評論
　　　之。惟其是否合乎時宜，則容有極大之議論空間。
　　2.或曰「惡法亦法」。倘依此言之，本件仍存有重大認事用法違誤之處。因身心
　　　障礙者保護法所保障視障者工作機會之標的在於「按摩」，自無涉於其他。再
　　　觀之該法第三十七條第一項及按摩業管理規則第五條等規定可知，我國所認許
　　　能從事按摩業之人除視障者外，尚有醫護人員以按摩為病患治病者、經按摩技
　　　術士技能檢定合格及領有主管機關核發之按摩技術士執業許可證等幾類，即除
　　　保障視障者之工作機會外，尚兼顧其他更重大之事項。簡言之，保障視障者之
　　　工作機會應非絕對而唯一之重大事項。況原告等既取得傳統整復員等相關資格
　　　，自可為人從事「推拿整復」等傳統整復員適用範圍內之工作項目，自無涉「
　　　按摩」之範圍。即原告乙○○、丙○○之推拿整復行為既無涉「按摩」，原告
　　　甲○○自更無因其為僱用人之身份而遭受二倍罰款之處分。
　　3.復按內政部八十五年八月十四日台內社第八五八○五八六號函、八十六年十二
　　　月九日台內社八六八九八○二號函、行政院衛生署八十六年七月十一日衛署醫
　　　字第八六○三○○二六號函、八十六年九月九日衛署醫字八六○四八九九五號
　　　函等解釋可知，倘具傳統整復員之資格而對人體實施處置疾病之行為時，則為
　　　法新許，此由臺北市政府訴願審議委員會對原告丙○○之訴願決定書中理由四
　　　之敘述，亦可推知。即在未使用儀器，未交付或使用藥品，或未有侵入性而以
　　　傳統習用之方法，對人體疾病所為之處置行為。如藉按摩、指壓、刮痧、腳底
　　　按摩、收驚、神符、香灰、拔罐、氣功與內功之功術等方式，對人體疾病所為
　　　之處置行為，應非屬身心障礙者保護法第三十七條第一項前段規定所規範之對
　　　象。今雖從案發現場之偵訊（調查）筆錄得知，原告乙○○、丙○○等為男客
　　　從事指、油壓之服務。然基於現今科技時代文明病之種類日益繁雜，尤以肝病
　　　為甚。今原告等雖無明確之事證以證明其乃為男客從事對人體疾病之處置行為
　　　，然倘以中醫理論言之，藉由按摩（或推拿）人體穴道之方式，亦可達成按摩
　　　內臟以刺激氣血運行之實，而收強身健體之功效。是以，原告乙○○、丙○○
　　　表面上雖以指、油壓之方式為其男客服務，然其男客既有疏鬆筋骨、消除疲勞
　　　之感覺時，原告乙○○、丙○○對其男客所為之指、油壓行為，實已收病體處
　　　置之功效，此就中醫人體穴位之理論言之，應為不爭之事實。
　　4.縱右所陳，可知本件之系爭點應在於原告乙○○、丙○○對其男客以指油壓之
　　　方式服務之時，其究應否屬於對人體疾病之處置？或因被告早已習於對相類甚
　　　至相似之案件為處以罰鍰之行政處分，亦一如前例地對原告等以違反身心障礙
　　　者保護法處罰之。此是否已成臺北市政府之行政慣例不得而知，原告等所學有
　　　限，更不便妄加議論，然其已忽略按摩與推拿整復之區別，應為不爭之事實。
　　　況其間又事涉是否果對人體為疾病之處置行為時，則更顯本件之複雜及專業性
　　　。
　(二)被告主張之理由：
　　1.按身心障礙者保護法第三十七條第一項前段規定：「非本法所稱視覺障礙者不
　　　得從事按摩業．．．。」同法第六十五條規定：「違反第三十七條第一項者，
　　　處新台幣一萬元以上三萬元以下罰鍰，並限期改善。前項違法事件如於營業場
　　　所內發生，並依前項標準加倍處罰營業場所負責人或所有權人。」
　　2.卷查本案原告乙○○於筆錄中陳述：「問：詳細職業？答：現為真好美容服務
　　　生。」「問：客人廖○○何時進入該店消費？你於何時開始為其作指、油壓按
　　　摩？答：廖○○於今（二十六）日二十二時三十分進入本店消費。我幫客人敷
　　　背，剛開始做」「問：消費方式？如何收費？答：最低消費每九十分鐘一千九
　　　百元新台幣，幫不特定客人舒筋解勞推拿手、足、背、頭」「問：你本身有無
　　　身心障礙？答：沒有。」客人廖○○於臨檢筆錄中陳述：「問：你是否於九十
　　　年四月二十六日二十三時十五分在臺北市松山區○○○路○段二○六號二樓真
　　　好民間療法所內正由女服務生乙○○為你指壓按摩被警查獲接受訊問？答：是
　　　的。問：你何時進入該店？女服務生乙○○你以前是否認識？答：我在二十三
　　　時許進入本店接受按摩，女服務生我不認識。問：該店消費方式？你如何得知
　　　前來消費？答：按摩九十分鐘收費新台幣一千九百元。看報紙得知前來消費。
　　　」另原告丙○○於臨檢筆錄中陳述：「問：詳細職業？答：目前在真好民間療
　　　法所從事按摩師工作。問：客人劉○○何時進入該店消費？你於何時開始為其
　　　作指、油壓按摩？答：客人於今（二十六）日二十二時三十分進入消費，我是
　　　客人進來後即幫客人指壓按摩。問：消費方式？如何收費？答：客人每按摩九
　　　十分鐘收費新台幣一千九百元，做全身按摩。」客人劉○○於臨檢筆錄中陳述
　　　：「問：你是否於九十年四月二十六日二十三時十分在臺北市松山區○○○路
　　　○段二○六號二樓第一號包廂內正由女服務生丙○○為你指、油壓按摩被警查
　　　獲接受訊問？答：是的。問：你何時進入該店？女服務生丙○○你以前是否認
　　　識？答：我是今日二十二時三十分進入『真好民間療法所』按摩店按摩，按摩
　　　師丙○○以前不認識。問：該店消費方式？你如何得知前來消費？答：該店消
　　　費方式是每九十分鐘按摩全身（不含性器官）收費新台幣一千九百元。我是看
　　　晚報（何報名稱不記得）分類廣告得知前來按摩消費。」由臨檢筆錄中顯示行
　　　為人乙○○、丙○○所提供之服務僅為全身按摩，而非對運動跌打損傷之推拿
　　　。
　　3.原告乙○○、丙○○替客人從事頭、手、足、背部等身體指油壓按摩，並於臨
　　　檢記錄按捺可稽，已違反身心障礙者保護法第三十七條第一項規定「非本法所
　　　稱視覺障礙者不得從事按摩業．．．」。依按摩業管理規則第四條規定：「按
　　　摩業之手技包括：輕擦、揉捏、指壓、扣（叩）打、震顫、曲手、運動及其他
　　　特殊手技。」有關坊間業者以推拿、瘦身及護膚美容等行業運用各種手技提供
　　　消費性服務，是否涉及從事或兼營按摩業等相關疑義，內政部於八十五年八月
　　　十四日台八五內社字第八五八○五八六號函說明二及說明三已有明示。查原告
　　　為中華民國臺北市傳統民俗療法協會會員，但該會員證書及傳統整復員證書均
　　　為民間團體「中華民國臺北市傳統民俗療法協會」所核發，加入會員容易且不
　　　需經國家技能鑑定考試即可取得（視覺障礙者從事按摩業，仍須經行政院勞工
　　　委員會職業訓練局技能檢定考試合格後，並經營業當地主管機關備核，方可執
　　　業。）會員證只能證明會員身份之用，並非執業證照，「民俗療法」並未列為
　　　商業登記範圍也非政府核准營利事業登記項目，商業主管機關遇相關案件，亦
　　　核定為按摩行為而移交被告裁處。
　　4.身心障礙者保護法（原殘障福利法）為法律規定條文，並於六十九年六月二日
　　　總統公布施行；按摩業管理規則於七十一年七月九日內政部、行政院衛生署會
　　　銜訂定發布。任何法律條文之制定必定有其社會目的、意義及存在需要，身心
　　　障礙者保護法，旨在保護、保障身心障礙者各項權益及生活，而視障者更是屬
　　　於身心障礙者中的弱勢，因受限於視覺障礙而難以從事其他行業。憲法第十五
　　　條中有保障人民工作權之規定，而視障者工作權也是依循憲法之精神而制定的
　　　。若依原告之解釋，則從事色情行業者是否也可說社會秩序維護法是惡法、是
　　　違憲，不尊重他們的工作權呢？又身心障礙者保護法部分條文修正案業奉總統
　　　於九十年十一月二十一日以華總一義字第九○○○二二四六八○號令公布，其
　　　中第三十七條「非本法所稱視覺障礙者，不得從事按摩。但醫護人員．．．不
　　　在此限」並未修改，表示該條文有存在之適用性及必要性。按摩與推拿原是大
　　　陸北方與南方的不同稱呼，且民間療法季刊（九十年三月號）中第十七頁也顯
　　　示推拿跟按摩為相同行為。而且按摩並非如訴願人所稱功用僅是「養生保健」
　　　，現今視障按摩師亦從事多元化按摩服務，視障按摩中還有「理療按摩」證照
　　　，足見對身體疾病有其療效。
　　5.依行政院衛生署八十二年十一月十九日衛署醫字第八二○七五六五六號公告事
　　　項一、不列入醫療管理之行為如左：（一）未涉及接骨或內服藥品，而以傳統
　　　之推拿手法，或使用民間習用之外敷膏藥．．．對運動跌打損傷所為之處置行
　　　為及內政部九十年五月十六日台（九十）內社字第九○一四三一四號函說明三
　　　：本案究係對「人體疾病所為之處置行為」或執行「按摩業管理規則」所稱之
　　　按摩，請依個案具體事實分別認定之。是以原告辯稱其指油壓行為為民俗療法
　　　中之推拿整復，但由臨檢筆錄中顯示該店所提供的消費項目為全身指油壓按摩
　　　（指、油壓手技本屬按摩範圍），而非只針對身體某部分運動跌打損傷（如脫
　　　臼、瘀血）之推拿，另針對「人體疾病所為之處置行為」，是指消費客人因身
　　　體染有疾病而前去治療，且消費客人經按摩後本來就能達到疏鬆筋骨、消除疲
　　　勞、增進健康之功效，這也是內政部作為區別之所在。又該營業場所由臨檢筆
　　　錄中顯示並無領有合格營利事業證照，營業時間由上午十時至凌晨二時，收費
　　　每九十分鐘收費新台幣一千九百元整（為最低消費），以該營業場所營業時間
　　　及收費情形來看，也並非如一般國術館、中醫院針對運動跌打損傷之推拿整復
　　　或疾病治療。另原告告知臨檢警員該店是從九十年四月五日開始營業，但被告
　　　稽查人員曾於九十年三月二十七日下午至該營業場所稽查，原該營業處所為「
　　　麗士美容護膚店」（為被告列管稽查之營業場所），由現負責人甲○○將該店
　　　承租下來，內部裝潢未變更，僅將二樓門口招牌改為「真好民間療法所」，並
　　　表示於九十年三月十一日才開始營業，被告稽查人員並於現場告知業者相關法
　　　令規定，請業者勿提供指油壓等按摩服務以免觸法。
　　6.從而被告依同法第六十五條規定，以九十年五月四日以北市社三字第九○二三
　　　三六二一○○號、北市社三字第九○二三三六二一○一號及北市社三字第九○
　　　二三三六二一○二處處分書，分別處以負責人甲○○新台幣二萬元罰鍰以及行
　　　為人乙○○、丙○○各新台幣一萬元罰鍰，並無不合，訴願決定亦無違誤，請
　　　續予維持。
　　理  由
一、按「按摩業之手技包括：輕擦、揉捏、指壓、扣（叩）打、震顫、曲手、運動及
    其他特殊手技。」按摩業管理規則第四條定有明文；「非本法所稱視覺障礙者不
    得從事按摩業。」、「違反第三十七條第一項者，處新台幣一萬元以上三萬元以
    下罰鍰，並限期改善。前項違法事件如於營業場所內發生，並依前項標準加倍處
    罰營業場所負責人或所有權人。」復為身心障礙者保護法第三十七條第一項前段
    及第六十五條所分別明定。
二、查臺北市政府警察局松山分局松山派出所於九十年四月二十六日二十三時十分臨
    檢臺北市○○○路○段二○六號二樓「真好民間療法所」營業場所，查獲該店負
    責人即原告甲○○僱用明眼女子原告乙○○及原告丙○○於營業場所內分別為男
    客廖○○、劉○○從事明眼按摩，案經該分局以九十年四月三十日北市警松分行
    字第九○六一五四三八○○號函檢送偵訊（調查）筆錄影本等請被告查處。嗣經
    被告認原告等三人違反身心障礙者保護法第三十七條第一項規定，依同法第六十
    五條規定，裁處負責人甲○○二萬元罰鍰、行為人乙○○及丙○○各一萬元罰鍰
    等情，有原處分書、訴願決定書等附卷可稽，且為兩造所不爭執，堪信為真實。
三、查乙○○及丙○○均係明眼人，非視覺障礙者；其等在甲○○所開設之真好民間
    療法所」為客人從事按摩，有臺北市松山分局松山派出所臨檢紀錄表、臨檢現場
    人員名冊、男客及原告調查筆錄等影本附卷可憑，臨檢紀錄表明載「僱用服務生
    丙○○等人從事按摩行為，按摩頭、手腳等部位」等語，並經原告等簽名在卷，
    而原告乙○○於筆錄中陳述：「現為真好美容服務生。」、「廖○○於今（二十
    六）日二十二時三十分進入本店消費。我幫客人敷背，剛開始做」、最低消費每
    九十分鐘一千九百元新台幣，幫不特定客人舒筋解勞推拿手、足、背、頭」等語
    ；客人廖○○於筆錄中陳述：「我在二十三時許進入本店接受按摩，女服務生我
    不認識。」、「按摩九十分鐘收費新台幣一千九百元。看報紙得知前來消費。」
    等語；原告丙○○於筆錄中陳述：「目前在真好民間療法所所從事按摩師工作。
    」、「客人於今（二十六）日二十二時三十分進入消費，我是客人進來後即幫客
    人指壓按摩。」、「客人每按摩九十分鐘收費新台幣一千九百元，做全身按摩。
    」等語；客人劉○○於筆錄中陳述：「我是今日二十二時三十分進入『真好民間
    療法所』按摩店按摩，按摩師丙○○以前不認識。」、「該店消費方式是每九十
    分鐘按摩全身（不含性器官）收費新台幣一千九百元。我是看晚報（何報名稱不
    記得）分類廣告得知前來按摩消費。」等語，足證原告乙○○及丙○○為客人所
    提供之服務係按摩，要無疑義。
四、查本件原告甲○○未領有台北市政府核發之營利事業登記證，在台北市○○○路
    ○段二○六號二樓，開設「真好民間療法所」，僱用明眼之服務生即原告乙○○
    及丙○○為客人從事推拿、按摩，顯已構成前揭身心障礙者保護法第三十七條第
    一項所規範之違章行為要件，被告依同法第六十五條裁處原告等罰鍰，於法有據
    。
五、原告主張其等為中華民國臺北市傳統民俗療法協會會員，可為客人實施處置疾病
    之行為，其藉按摩方式而為，應不違反身心障礙保護法第三十七條第一項規定云
    云；但查中華民國臺北市傳統民俗療法協會會員證書及傳統整復員證書均係民間
    團體「中華民國臺北市傳統民俗療法協會」所核發，未經國家技能鑑定考試而取
    得，核與視覺障礙者從事按摩業，須經行政院勞工委員會職業訓練局技能檢定考
    試合格後，並經營業當地主管機關備核，方可執業，不可相提併論。且該會員證
    只能證明會員身份之用，並非執業證照，而「民俗療法」亦未列為商業登記範圍
    ，非政府核准營利事業登記項目，自無執其具有該會員資格，即主張有為客人按
    摩之執業依據。
六、原告主張身心障礙者保護法上開規定違反憲法第十五條工作權之保障規定云云；
    按身心障礙者保護法，原為殘障福利法，於六十九年六月二日經總統公布施行；
    而按摩業管理規則於七十一年七月九日內政部、行政院衛生署會銜訂定發布。身
    心障礙者保護法之立法目的，旨在保護、保障身心障礙者各項權益及生活，而視
    障者尤屬身心障礙者中之弱勢群體，因受限於視覺障礙而難以從事其他行業。爰
    有該法第三十七條第一項之制定，核與憲法第十五條保障人民工作權之意旨相符
    ，並無牴觸。身心障礙者保護法部分條文修正案業奉總統於九十年十一月二十一
    日以華總一義字第九○○○二二四六八○號令公布，其中第三十七條「非本法所
    稱視覺障礙者，不得從事按摩。但醫護人員．．．不在此限」並未修改，即明示
    該條文有存在之適用性及必要性。原告此項主張，殊不足採。
七、原告主張依身心障礙者保護法第三十七條第一項及按摩業管理規則第五條等規定
    可知，我國所認許能從事按摩業之人除視障者外，尚有醫護人員以按摩為病患治
    病者、經按摩技術士技能檢定合格及領有主管機關核發之按摩技術士執業許可證
    等幾類，原告等既取得傳統整復員等相關資格，自可為人從事「推拿整復」等傳
    統整復員適用範圍內之工作項目，自無涉「按摩」之範圍云云；查原告僅具整復
    員資格，非上開法律所規定之「醫護人員」、「經按摩技術士技能檢定合格」或
    「領有主管機關核發之按摩技術士執業許可證」者，且非視覺障礙者，自不能為
    客人從事按摩至明；而原告等為客人從事按摩一節，由臨檢筆錄中顯示該店所提
    供的消費項目為全身指油壓按摩（指、油壓手技本屬按摩範圍），而非只針對身
    體某部分運動跌打損傷（如脫臼、瘀血）之推拿，另針對「人體疾病所為之處置
    行為」，是指消費客人因身體染有疾病而前去治療，且消費客人經按摩後本來就
    能達到疏鬆筋骨、消除疲勞、增進健康之功效，又該營業場所由臨檢筆錄中顯示
    並無領有合格營利事業證照，營業時間由上午十時至凌晨二時，收費每九十分鐘
    收費新台幣一千九百元整（為最低消費），以該營業場所營業時間及收費情形來
    看，也並非如一般國術館、中醫院針對運動跌打損傷之推拿整復或疾病治療。原
    告辯稱係為客人推拿整復云云，要屬卸責飾詞，不足採信。
八、綜合上述，原告甲○○無照經營「真好民間療法所」，僱用明眼之原告乙○○及
    丙○○為客人從事按摩，事證明確，被告依身心障礙者保護法第三十七條第一項
    及第六十五條規定，分別以九十年五月四日以北市社三字第九○二三三六二一○
    ○號、北市社三字第九○二三三六二一○一號及北市社三字第九○二三三六二一
    ○二處處分書，裁處負責人甲○○二萬元罰鍰以及行為人乙○○、丙○○各一萬
    元罰鍰，並無不合，訴願決定亦無違誤，原告仍執前詞，訴請撤銷，為無理由，
    應予駁回。
據上論結，本件原告之訴為無理由，爰依行政訴訟法第九十八條第三項前段，判決如
主文。
中　　　華　　　民　　　國　　九十一　　年　　　十　　　月　　　八　　　日
                 臺 北 高 等 行 政 法 院   第 六 庭
                               　　法  官　   闕 銘 富
右為正本係照原本作成。
本件以訴訟事件所涉及之法律見解具有原則性者為限，始得於本判決送達後二十日
內向本院提出上訴狀並表明上訴理由，如已於本判決宣示後送達前提起上訴者，應
於判決送達後二十日內補具上訴理由（均按他造人數附繕本），且經最高行政法院
許可後方得上訴。
中　　　華　　　民　　　國　　九十一　　年　　　十　　　月　　　九　　　日
                                   書 記 官   吳 芳 靜
